---
title: "Übung 05: Kennwerte und deren Visualisierung"
subtitle: "Politik vermessen: Quantitative Methoden mit R | SoSe 2026 | Maura Kratz"
author: "Vorname Nachname"
date: today
date-format: "DD.MM.YYYY"
format:
  pdf:
    toc: false
    toc-title: "Inhalt"
  html:
    toc: true
    toc-title: "Inhalt"
    self-contained: true
    theme: default
execute:
  echo: true
  warning: false
  message: false
---

<!-- ---------------------------------------------------------------
     Hinweise zum Arbeiten mit dieser Datei:

     - R-Code kommt in die Chunks (zwischen ```{r} und ```)
     - Text, Interpretationen und Antworten als normalen Text
       direkt unter dem jeweiligen Chunk
     - Rendern: Strg+Shift+K (oder oben "Render")
     - Abgabe: die gerenderte PDF-Datei in Blackboard hochladen

     Erste Schritte falls noch nicht erledigt:
       install.packages("tinytex")
       tinytex::install_tinytex()
     Danach RStudio neu starten, dann funktioniert PDF-Render.
--------------------------------------------------------------- -->

# Setup

```{r}
library(rio)
library(dplyr)
library(skimr)
```

# Aufgabe 1: Daten laden und vorbereiten

Lade den Datensatz `btw_2025_strukturdaten.RData` und filtere ihn so,
dass nur echte Wahlkreise enthalten sind (keine Bundesland-Summenzeilen).
Wie viele Wahlkreise enthält der gefilterte Datensatz?

```{r}
# Code hier
```

*Antwort hier eintragen.*

# Aufgabe 2: Überblick verschaffen

Nutze `skimr::skim()` um dir einen ersten Überblick über die Variable
`einkommen_je_ew_2021` zu verschaffen. Welche Informationen liefert
`skim()` im Vergleich zu `summary()`?

```{r}
# Code hier
```

*Antwort hier eintragen.*

# Aufgabe 3: Kennwerte berechnen

Berechne mit `dplyr::summarise()` folgende Kennwerte für die Variable
`einkommen_je_ew_2021`: n, Minimum, Maximum, Spannweite, Mittelwert,
Median, Standardabweichung, Q25, Q75 und IQR.
Nutze `t()` für eine übersichtliche Ausgabe.

```{r}
# Code hier
```

*Was sagen dir die Kennwerte? Interpretiere kurz Mittelwert vs. Median
und die Streuung.*

# Aufgabe 4: Ost-West-Vergleich

Erstelle eine neue Variable `ost_west` mit den Ausprägungen
"Ost", "West" und "Berlin". Berechne dann die wichtigsten Kennwerte
für `einkommen_je_ew_2021` getrennt nach dieser Gruppenvariable.
Welche Unterschiede erkennst du?

```{r}
# Code hier
```

*Antwort hier eintragen.*

# Aufgabe 5: Visualisierung

Erstelle für `einkommen_je_ew_2021` (a) ein Histogramm mit
eingezeichnetem Mittelwert und Median und (b) einen gruppierten
Boxplot nach `ost_west`. Beschreibe jeweils kurz, was du siehst.

```{r}
# (a) Histogramm
```

*Interpretation Histogramm.*

```{r}
# (b) Boxplot
```

*Interpretation Boxplot.*

# Aufgabe 6: Extremfälle

Welche fünf Wahlkreise haben das höchste und welche fünf das niedrigste
verfügbare Einkommen? Gibt es ein Muster (Region, Bundesland)?

```{r}
# Code hier
```

*Antwort hier eintragen.*
