---
title: "Übung 05: Häufigkeiten — Musterlösung"
subtitle: "Politik vermessen: Quantitative Methoden mit R | SoSe 2026 | Maura Kratz"
author: "Musterlösung"
date: today
date-format: "DD.MM.YYYY"
format:
  pdf:
    toc: false
  html:
    toc: true
    toc-title: "Inhalt"
    self-contained: true
    theme: default
execute:
  echo: true
  warning: false
  message: false
knitr:
  opts_chunk:
    fig-width: 7
    fig-height: 4
---

<!-- ---------------------------------------------------------------
     Hinweise zum Arbeiten mit dieser Datei:
     - R-Code kommt in die Chunks (zwischen ```{r} und ```)
     - Text, Interpretationen und Antworten als normalen Text
       direkt unter dem jeweiligen Chunk
     - Rendern: Strg+Shift+K (oder oben "Render")
     - Abgabe: die gerenderte PDF-Datei in Blackboard hochladen
--------------------------------------------------------------- -->

# Setup

```{r}
library(dplyr)
library(here)
library(summarytools)
```

# Aufgabe 1: Daten laden und vorbereiten

Lade den Datensatz `btw_2025_strukturdaten.RData`. Filtere anschließend
die Landeszeilen heraus, sodass nur echte Wahlkreise übrig bleiben.
Speichere das Ergebnis als `wk_btw_2025_strukt`. Wie viele Wahlkreise
hat der gefilterte Datensatz?

```{r}
load(here::here("output/btw_2025_strukturdaten.RData"))

wk_btw_2025_strukt <- btw_2025_strukturdaten %>%
  dplyr::filter(wahlkreis_nr < 900)
```

*299 Zeilen — eine pro Wahlkreis. Die Landeszeilen (`wahlkreis_nr >= 900`)
wurden herausgefiltert.*

# Aufgabe 2: Variable kennenlernen

Schaue dir die Variable `bev_dichte_ew_km2` (Bevölkerungsdichte in
Einwohner pro km²) an. Nutze `summarytools::descr()` für einen ersten
Überblick.

```{r}
summarytools::descr(wk_btw_2025_strukt$bev_dichte_ew_km2)
```

**a)** Was fällt dir auf?

*Die Variable ist stark rechtsschief: der Median liegt bei ca. 200
EW/km², der Mittelwert aber deutlich höher. Das deutet darauf hin, dass
wenige sehr dicht besiedelte Großstadtwahlkreise den Mittelwert nach
oben ziehen.*

**b)** Wie groß ist die Spannweite? Berechne sie mit `dplyr::summarise()`.
Was sagt das über die Unterschiede zwischen den Wahlkreisen aus?

```{r}
wk_btw_2025_strukt %>%
  dplyr::summarise(
    min = min(bev_dichte_ew_km2),
    max = max(bev_dichte_ew_km2),
    spannweite = max(bev_dichte_ew_km2) - min(bev_dichte_ew_km2)
  )
```

*Das Minimum beträgt ca. 36 EW/km², das Maximum ca. 5243 EW/km² —
eine Spannweite von über 5000. Das zeigt die extreme Bandbreite zwischen
dünn besiedelten ländlichen Wahlkreisen und dicht besiedelten
Großstadtwahlkreisen.*


# Aufgabe 3: Variable klassieren

Erstelle mit `dplyr::case_when()` eine neue Variable `bev_dichte_kat`,
die die Bevölkerungsdichte in vier Kategorien einteilt: ländlich (unter
100 EW/km²), halbstädtisch (100–500), städtisch (500–1500), Großstadt
(über 1500). Setze die Variable anschließend als `factor` mit sinnvoller
Reihenfolge.

```{r}
wk_btw_2025_strukt <- wk_btw_2025_strukt %>%
  dplyr::mutate(bev_dichte_kat = dplyr::case_when(
    bev_dichte_ew_km2 <  100 ~ "ländlich",
    bev_dichte_ew_km2 >= 100 & bev_dichte_ew_km2 < 500  ~ "halbstädtisch",
    bev_dichte_ew_km2 >= 500 & bev_dichte_ew_km2 < 1500 ~ "städtisch",
    bev_dichte_ew_km2 >= 1500 ~ "Großstadt"
  ),
  bev_dichte_kat = factor(bev_dichte_kat,
    levels = c("ländlich", "halbstädtisch", "städtisch", "Großstadt")))
```

# Aufgabe 4: Häufigkeitstabelle

Erstelle eine Häufigkeitstabelle der neuen Variable `bev_dichte_kat` mit
`dplyr::count()`. Ergänze relative Häufigkeiten (`pct`) und kumulierte
relative Häufigkeiten (`cum_pct`), jeweils auf zwei Nachkommastellen
gerundet.

```{r}
wk_btw_2025_strukt %>%
  dplyr::count(bev_dichte_kat) %>%
  dplyr::mutate(pct = round(n / sum(n) * 100, 2),
                cum_pct = cumsum(pct))
```

Welche Kategorie ist am häufigsten vertreten? Was sagt das über die
Struktur der Bundestagswahlkreise aus?

*Die meisten Wahlkreise sind halbstädtisch. Das spiegelt wider, dass
Wahlkreise nach Bevölkerungszahl, nicht nach Fläche eingeteilt werden —
auch ländlich geprägte Regionen mit vielen Gemeinden können so einen
eigenen Wahlkreis bilden. Großstadtwahlkreise sind trotz hoher
Bevölkerungsdichte selten, weil Großstädte in viele kleine Wahlkreise
aufgeteilt werden.*

# Aufgabe 5: Ost-West-Vergleich

Erstelle zunächst eine neue Variable `ost_west`, die die Wahlkreise
den Kategorien "Ost", "West" und "Berlin" zuordnet. Nutze dafür
`dplyr::case_when()`.

Erstelle anschließend eine gruppierte Häufigkeitstabelle: Wie verteilen
sich die Dichtekategorien innerhalb jeder Ost-West-Gruppe? Die relativen
Häufigkeiten sollen sich innerhalb jeder Gruppe auf 100% summieren.

**Hinweis:** Ostdeutsche Bundesländer: Brandenburg, Mecklenburg-Vorpommern,
Sachsen, Sachsen-Anhalt, Thüringen. Berlin wird separat ausgewiesen.

```{r}
wk_btw_2025_strukt <- wk_btw_2025_strukt %>%
  dplyr::mutate(ost_west = dplyr::case_when(
    land %in% c("Brandenburg", "Mecklenburg-Vorpommern",
                "Sachsen", "Sachsen-Anhalt", "Thüringen") ~ "Ost",
    land == "Berlin" ~ "Berlin",
    .default ~ "West"
  ))

wk_btw_2025_strukt %>%
  dplyr::group_by(ost_west) %>%
  dplyr::count(bev_dichte_kat) %>%
  dplyr::mutate(pct = round(n / sum(n) * 100, 2)) %>%
  dplyr::ungroup()
```

Was fällt dir beim Vergleich zwischen Ost und West auf? Gibt es
Unterschiede in der Siedlungsstruktur?

*In Ostdeutschland gibt es anteilig deutlich mehr ländliche Wahlkreise
als im Westen — das spiegelt die geringere Bevölkerungsdichte in den
neuen Bundesländern wider. Im Westen dominiert die halbstädtische
Kategorie. Berlin ist erwartungsgemäß ausschließlich in den städtischen
Kategorien vertreten.*
