---
title: "Übung 04: Kennwerte und deren Visualisierung — Lösung"
subtitle: "Politik vermessen: Quantitative Methoden mit R | SoSe 2026 | Maura Kratz"
date: today
date-format: "DD.MM.YYYY"
format:
  pdf:
    toc: false
  html:
    toc: true
    toc-title: "Inhalt"
    self-contained: true
    theme: default
execute:
  eval: true
  echo: true
  warning: false
  message: false
knitr:
  opts_chunk:
    fig-width: 7
    fig-height: 4
editor: 
  markdown: 
    wrap: 72
---

# Setup

```{r}
library(dplyr)
library(skimr)
library(here)

```

# Aufgabe 1: Daten laden und vorbereiten

Lade den Datensatz `btw_2025_ergebnisse.RData` mit `here::here()`.
Filtere anschließend die Wahlkreise und die Wahlbeteiligung heraus
(Gruppe: `Wählende`). Speichere das Ergebnis in einem neuen Obejkt
namens `wb`. Wie viele Zeilen hat der gefilterte Datensatz?

```{r}
load(here::here("output/btw_2025_ergebnisse.RData"))

wb <- btw_2025_ergebnisse %>%
  dplyr::filter(
    gebietsart == "Wahlkreis",
    gruppenname == "Wählende"
  )

nrow(wb) 
# stattdessen kannst du auch den Datensatz öffnen und die Zeilen zählen.
```

*Der gefilterte Datensatz enthält 299 Zeilen — eine pro Wahlkreis.*

# Aufgabe 2: Kennwerte berechnen

Berechne mit `dplyr::summarise()` folgende Kennwerte für die
Wahlbeteiligung (Variable `prozent`): n, Minimum, Maximum, Spannweite,
Mittelwert, Standardabweichung, Median, Mittlere Abweichung vom Median,
Q25, Q75 und IQR. Nutze \`dplyr::as_tibble\`\` für eine übersichtliche
Ausgabe.

```{r}
wb %>%
  dplyr::summarise(
    n = dplyr::n(),
    min = min(prozent, na.rm = TRUE),
    max = max(prozent, na.rm = TRUE),
    range = max(prozent, na.rm = TRUE) - min(prozent, na.rm = TRUE),
    mittelwert = mean(prozent, na.rm = TRUE),
    sd = sd(prozent, na.rm = TRUE),
    median = median(prozent, na.rm = TRUE),
    mad = mad(prozent, na.rm = TRUE), 
    q25 = quantile(prozent, probs = 0.25, na.rm = TRUE),
    q75 = quantile(prozent, probs = 0.75, na.rm = TRUE),
    iqr = IQR(prozent, na.rm = TRUE)
  ) %>%
  dplyr::as_tibble()
```

Was sagen dir die Kennwerte? Interpretiere Mittelwert vs. Median und die
Streuung.

*Die durchschnittliche Wahlbeteiligung liegt bei etwa 82%. Die
Spannweite von ca. 15 Prozentpunkten zeigt, dass es erhebliche
Unterschiede zwischen den Wahlkreisen gibt. Der Median ist ähnlich hoch
wie der Mittelwert, was auf eine annähernd symmetrische Verteilung
hindeutet. Da der Mittelwert allerdings leicht unter dem Median liegt,
beeinflussen ihn anscheinend einige Ausreißer nach unten - anders, als
es beim Median der Fall ist. Die Standardabweichung von ca. 2,5
bedeutet, dass Wahlkreise im Durchschnitt 2,5 Prozentpunkte vom
Mittelwert abweichen. Die meisten Wahlkreise liegen also relativ nah am
Mittelwert und der Mittelwert wird tatsächlich von Ausreißern nach unten
gezogen.*

# Aufgabe 3: Visualisierung

Erstelle einen Boxplot der Wahlbeteiligung.

```{r}
#| fig-width: 3 
boxplot(wb$prozent)
```

*Merke: dieser BaseR-Boxplot zeigt nur den Median, nicht den Mittelwert.
Er gibt also nur sehr indirekt Hinweise auf die oben beschriebene
Linksschiefe - die Tatsache, dass einige, wenige, sehr niedrige
Extremwerte den Mittelwert nach unten ziehen, nicht aber den Median. Am
ehesten ist diese hier an den eingezeichneten Ausreißern zu erkennen.*

# Aufgabe 4: Extremfälle

In welchen drei Wahlkreisen war die Wahlbeteiligung am niedrigsten, in
welchen am höchsten?

```{r}
wb %>%
  dplyr::select(gebietsnummer, gebietsname, prozent) %>%
  dplyr::arrange(prozent) %>%
  head(3)
```

```{r}
wb %>%
  dplyr::select(gebietsnummer, gebietsname, prozent) %>%
  dplyr::arrange(prozent) %>%
  tail(3)
```

*Die Wahlkreise mit der niedrigsten Wahlbeteiligung liegen tendenziell
in ehemaligen Industriestädten. Sowohl die Wahlkreise mit der höchsten,
als auch jene mit der niedrigsten Wahlnbeteiligung liegen in städtischen
Gebieten und in Westdeutschland.*

# Aufgabe 5: Bundesland-Mapping

Führe zunächst folgenden Code aus, um den Wahlkreisen ihre
Bundeslandnamen zuzuordnen. Erkläre in eigenen Worten, was die beiden
Codeblöocke hier machen.

```{r}
bula_mapping <- btw_2025_ergebnisse %>%
  dplyr::filter(gebietsart == "Land") %>%
  dplyr::select(bula_nr = gebietsnummer, bula_name = gebietsname) %>%
  dplyr::distinct()

wb <- wb %>%
  dplyr::left_join(bula_mapping, by = c("ueg_gebietsnummer" = "bula_nr")) %>%
  dplyr::rename(ueg_gebietsname = bula_name) %>%
  dplyr::relocate(ueg_gebietsname, .after = ueg_gebietsnummer)
```

*Zunächst wird eine Tabelle erstellt, in der jeder Bundeslandnummer der
dazugehörige Bundeslandname zugeordnet wird. Die Angaben dazu werden aus
den Variablen `gebietsnummer` und `gebietsname` des Datensatzes
`btw_2025_ergebnisse` entnommen. `left_join` verbindet zwei Datensätze
anhand einer gemeinsamen Variable. In diesem Fall wird, basierend auf
der Übereinstimmung von `ueg_gebietsnummer` (in `wb`) und `bula_nr` (in
`bula_mapping`), jeder übergeordneten Gebietnummer der dazugehörige
Bundeslandsname zugewiesen.*

# Aufgabe 6: Kennwerte nach Bundesland

Gruppiere den Datensatz nach Bundesland und berechne die Kennwerte der
Wahlbeteiligung pro Bundesland. Erstelle außerdem einen gruppierten
Boxplot.

```{r}
wb %>%
  dplyr::group_by(ueg_gebietsname) %>%
  dplyr::summarise(
    n = dplyr::n(),
    min = min(prozent, na.rm = TRUE),
    max = max(prozent, na.rm = TRUE),
    range = max(prozent, na.rm = TRUE) - min(prozent, na.rm = TRUE),
    mittelwert = mean(prozent, na.rm = TRUE),
    sd = sd(prozent, na.rm = TRUE),
    median = median(prozent, na.rm = TRUE),
    mad = mad(prozent, na.rm = TRUE),
    q25 = quantile(prozent, probs = 0.25, na.rm = TRUE),
    q75 = quantile(prozent, probs = 0.75, na.rm = TRUE),
    iqr = IQR(prozent, na.rm = TRUE)
  ) %>%
  dplyr::as_tibble()
```

```{r}
#| fig-width: 9
#| fig-height: 5

boxplot(prozent ~ ueg_gebietsname,
        data = wb)
```

Beantworte anschließend folgende Fragen:

**a)** Schau dir Sachsen-Anhalt genauer an. Was fällt dir auf, wenn du
Mittelwert, Median und die Streuung betrachtest? Was sagt das über die
Wahlkreise dort aus?

*Sachsen-Anhalt hat mit Abstand die niedrigste durchschnittliche
Wahlbeteiligung (MW 77.7%) und gleichzeitig die geringste Streuung (SD
0.58, IQR 0.95). Mittelwert und Median liegen sehr nah beieinander
(77.7% vs. 77.4%). Das bedeutet: Die Wahlkreise in Sachsen-Anhalt sind
sich sehr ähnlich — überall niedrige Beteiligung, kaum Unterschiede
zwischen den Wahlkreisen.*

**b)** Vergleiche Bayern und Nordrhein-Westfalen: Beide haben viele
Wahlkreise — aber was unterscheidet sie in ihrem Schwerpunkt und ihrer
Streuung? Was sagt das aus?

*Bayern (n = 47) und NRW (n = 64) haben beide viele Wahlkreise,
unterscheiden sich aber deutlich in der Streuung: Bayern hat SD = 2.00
und IQR = 2.81, NRW dagegen SD = 2.84 und IQR = 3.11 — und vor allem
eine Spannweite von 14.6 PP gegenüber 9.2 PP in Bayern. NRW ist also
intern viel heterogener: zwischen städtischen Wahlkreisen (z.B.
Ruhrgebiet) und ländlichen Wahlkreisen gibt es erhebliche Unterschiede
in der Wahlbeteiligung.*
