---
title: "Übung 02: Datenimport & Datensatzüberblick"
subtitle: "Politik vermessen: Quantitative Methoden mit R | SoSe 2026"
author: "Vorname Nachname"
date: today
date-format: "DD.MM.YYYY"
format:
  html:
    toc: true
    toc-title: "Inhalt"
    self-contained: true
    theme: default
  pdf:
    pdf-engine: lualatex
    latex-auto-install: true
    toc: true
    toc-title: "Inhalt"
execute:
  warning: false
  message: false
---

Denkt daran: um als PFD rendern zu können, müsst ihr einmalig in der Konsole `tinytex::install_tinytex()` ausführen, damit die nötige Software (LaTeX) für die PDF-Erstellung installiert wird. Alternativ `quarto install tinytex` im Terminal eingeben. Danach könnt ihr die Übung sowohl was genau macht denn gert::git_push()
Looking up https credentials for https://github.com/maurakratz/quanti-methoden-website.git
[status] refs/heads/main: unchanged
[updated] b847feabf2..b847feabf2 refs/remotes/origin/mainals HTML als auch als PDF rendern.

# Setup

```{r}
library(tidyverse)
library(rio)
library(janitor)
library(labelled)
library(summarytools)
```

# Aufgabe 1: Daten importieren

Die Datei `kerg2.csv` enthält die amtlichen Wahlergebnisse der Bundestagswahl 2025.
Wir importieren sie zunächst mit Standardeinstellungen — und stellen dabei fest, dass etwas
nicht stimmt.

```{r}
btw_2025_ergebnisse_raw <- rio::import("../data/kerg2.csv",
                                       sep  = ";",
                                       dec  = ",",
                                       skip = 9) |>
  janitor::clean_names()
```

# Aufgabe 2: Datensatz aufbereiten

Zunächst prüfen wir, ob in der Spalte `bemerkung` relevante Informationen stehen:

```{r}
btw_2025_ergebnisse_raw |>
  dplyr::distinct(bemerkung)
```

Die Spalte enthält keine relevanten Einträge und kann entfernt werden:

```{r}
btw_2025_ergebnisse <- btw_2025_ergebnisse_raw |>
  dplyr::select(-bemerkung)
```

# Aufgabe 3: Variablenlabels vergeben

Für eine bessere Lesbarkeit vergeben wir Variablenlabels. Labels beschreiben den Inhalt
einer Variable und werden z.B. in Tabellen und Grafiken angezeigt.

```{r}
labels_btw_2025_ergebnisse <- list(
  wahlart            = "Wahlart: Bundes-, Landes-, Kommunalwahl",
  wahltag            = "Datum des Wahltags",
  gebietsart         = "Gebietsart: Bundesland, Wahlkreis oder gesamtes Staatsgebiet",
  gebietsnummer      = "Gebietsnummer",
  gebietsname        = "Gebietsname",
  ueg_gebietsart     = "Übergeordnete Gebietsart",
  ueg_gebietsnummer  = "Übergeordnete Gebietsnummer",
  gruppenart         = "Gruppenart: Partei, Einzelbewerber, System",
  gruppenname        = "Gruppenname, z.B. Parteiname",
  gruppenreihenfolge = "Reihenfolge der Gruppe",
  stimme             = "Stimmart: Erst- oder Zweitstimme",
  anzahl             = "Anzahl Stimmen",
  prozent            = "Stimmenanteil in Prozent",
  vorp_anzahl        = "Anzahl Stimmen bei vorhergehender Wahl",
  vorp_prozent       = "Stimmenanteil bei vorhergehender Wahl in Prozent",
  diff_prozent       = "Veränderung zur vorhergehenden Wahl in Prozent",
  diff_prozent_pkt   = "Veränderung zur vorhergehenden Wahl in Prozentpunkten",
  gewahlt            = "Gewählt: Parteiname"
)

btw_2025_ergebnisse <- btw_2025_ergebnisse |>
  labelled::set_variable_labels(.labels = labels_btw_2025_ergebnisse,
                                .strict = FALSE)
```

# Aufgabe 4: Datensatzüberblick

Abschließend verschaffen wir uns einen Überblick über den aufbereiteten Datensatz. Denk daran, die graph column auszuschalten, da sie nichtkorrekt dargestellt wird. 

```{r}
#| results: asis

summarytools::dfSummary(btw_2025_ergebnisse,
                        plain.ascii  = FALSE,
                        style        = "grid",
                        na.col       = FALSE,
                        graph.col    = FALSE,
                        method       = "render")
```

Der Datensatz enthält `r nrow(btw_2025_ergebnisse)` Zeilen und
`r ncol(btw_2025_ergebnisse)` Spalten. Jede Zeile entspricht einem Ergebnis einer
Partei in einem Gebiet (Wahlkreis, Bundesland oder Bundesgebiet) für eine Stimmart
(Erst- oder Zweitstimme).
