---
title: "Übung 04: Kennwerte und deren Visualisierung"
subtitle: "Politik vermessen: Quantitative Methoden mit R | SoSe 2026 | Maura Kratz"
author: "Vorname Nachname"
date: today
date-format: "DD.MM.YYYY"
format:
  pdf:
    toc: false
  html:
    toc: true
    toc-title: "Inhalt"
    self-contained: true
    theme: default
execute:
  echo: true
  warning: false
  message: false
knitr:
  opts_chunk:
    fig-width: 7
    fig-height: 4
---

<!-- ---------------------------------------------------------------
     Hinweise zum Arbeiten mit dieser Datei:
     - R-Code kommt in die Chunks (zwischen ```{r} und ```)
     - Text, Interpretationen und Antworten als normalen Text
       direkt unter dem jeweiligen Chunk
     - Rendern: Strg+Shift+K (oder oben "Render")
     - Abgabe: die gerenderte PDF-Datei in Blackboard hochladen

     Erste Schritte falls noch nicht erledigt (siehe Skript Sitzung 5):
       install.packages("tinytex")
       tinytex::install_tinytex()
     Danach RStudio neu starten, dann funktioniert PDF-Render.
--------------------------------------------------------------- -->

# Setup

```{r}
library(dplyr)
library(skimr)
library(here)
```

# Aufgabe 1: Daten laden und vorbereiten

Lade den Datensatz `btw_2025_ergebnisse.RData` mit `here::here()`.
Filtere anschließend die Wahlkreise und die Wahlbeteiligung heraus
(Gruppe: `Wählende`). Speichere das Ergebnis in einem neuen Obejkt namens `wb`. Wie viele Zeilen hat der gefilterte Datensatz?

```{r}
# Code hier
```

*Antwort hier eintragen.*

# Aufgabe 2: Kennwerte berechnen

Berechne mit `dplyr::summarise()` folgende Kennwerte für die Wahlbeteiligung 
(Variable `prozent`): n, Minimum, Maximum, Spannweite, Mittelwert, Standardabweichung, Median, Mittlere Abweichung vom Median, Q25, Q75 und IQR. Nutze `dplyr::as_tibble`` für eine übersichtliche Ausgabe.

```{r}
# Code hier
```

*Was sagen dir die Kennwerte? Interpretiere Mittelwert vs. Median
und die Streuung.*


# Aufgabe 3: Visualisierung 

Erstelle einen Boxplot der Wahlbeteiligung. 

```{r}
#| fig-width: 3 
# Code hier
```



# Aufgabe 4: Extremfälle

In welchen drei Wahlkreisen war die Wahlbeteiligung am niedrigsten,
in welchen am höchsten?

```{r}
# Code hier
```

*Antwort hier eintragen.*


# Aufgabe 5: Bundesland-Mapping

Führe zunächst folgenden Code aus, um den Wahlkreisen ihre Bundeslandnamen
zuzuordnen. Wichtig: dafür die Zeile mit eval: false entfernen! Erkläre in eigenen Worten, was die beiden Codeblöcke hier machen.

```{r}
#| eval: false
# Mapping erstellen
bula_mapping <- btw_2025_ergebnisse %>%
  dplyr::filter(gebietsart == "Land") %>%
  dplyr::select(bula_nr = gebietsnummer, bula_name = gebietsname) %>%
  dplyr::distinct()

# Bundeslandname zu wb hinzufügen
wb <- wb %>%
  dplyr::left_join(bula_mapping, by = c("ueg_gebietsnummer" = "bula_nr")) %>%
  dplyr::rename(ueg_gebietsname = bula_name) %>%
  dplyr::relocate(ueg_gebietsname, .after = ueg_gebietsnummer)
```

*Antwort hier eintragen.*


# Aufgabe 6: Kennwerte nach Bundesland

Gruppiere den Datensatz nach Bundesland und berechne die Kennwerte
der Wahlbeteiligung pro Bundesland. Erstelle außerdem einen gruppierten
Boxplot.

```{r}
# Kennwerte
```

```{r}
# Boxplot
```

Beantworte anschließend folgende Fragen:

**a)** Schau dir Sachsen-Anhalt genauer an. Was fällt dir auf, wenn du
Mittelwert, Median betrachtest? Was sagt das über die Wahlkreise dort aus?

*Antwort hier eintragen.*

**b)** Vergleiche Bayern und Nordrhein-Westfalen: Beide haben viele
Wahlkreise — aber was unterscheidet sie ihrem Schwerpunkt und ihrer Streuung? Was sagt das aus?

*Antwort hier eintragen.*
