---
title: "Recap – Gruppe X"
subtitle: "Politik vermessen: Quantitative Methoden mit R | SoSe 2026"
author: "[Namen der Gruppenmitglieder]"
date: today
date-format: "DD.MM.YYYY"
format:
  html:
    toc: true
    toc-depth: 2
    toc-title: "Inhalt"
    code-tools: false
    theme: cosmo
    self-contained: true
  pdf:
    toc: true
    toc-depth: 2
execute:
  eval: false
  echo: true
---

<!-- ---------------------------------------------------------------
Hinweise zum Ausfüllen:
- Tragt **euren Gruppencode** (A, B, C oder D) im Titel ein.
- Tragt **eure Namen** unter `author` ein.
- Fügt unter jedem Thema die wichtigsten gelernten Befehle ein – mit kurzem Kommentar (`# so funktioniert dieses Argument`).
- ggf. mit kurzen Erklärungen in den Text darunter.
- Am Ende einfach die ausgefüllte `.qmd`-Datei per E-Mail an mich zurückschicken
- Ihr müsst nichts rendern, könnt es aber natürlich probeweise tun, um zwischendurch zu schauen, wie es aussieht
--------------------------------------------------------------- -->

---

# 🔍 Grundsätzliches zum Arbeiten mit R und RStudio 
```{r}
# z.B.: Hilfe, Grammatik, Skript, Taschenrechener, etc. 

```

*Kommentare dazu, z.B.: Skript vs. Console, lokale Ordnerstruktur, RP Wie ist ein klassisches Skript aufgebaut...*


---

# 📦 Pakete laden

```{r}
# Pakete, die wir im Kurs regelmäßig genutzt haben

```

*Kommentare dazu, z.B.: Welche Pakete brauchen wir wofür?*

---

# 📁 Datenimport

```{r}
# Projekt anlegen, here::here(), Daten einlesen

```

*Kommentare, z.B.: relative vs. absolute Pfade; Was ist ein R-Projekt und warum nutzen wir es?*

---

# 🧹 Data Cleaning & Wrangling

```{r}
# Umbenennen, Filtern, Transformieren, mutate(), rename(), filter(), select()

```

*Kommentare/Erklärungen hierzu*

---

# 🔗 Dataset Merging

```{r}
# left_join()

```

*Was ist zu beachten, bevor Daten zusammengespielt werden können?*

---

# 📊 Deskriptive Statistik: Kennwerte, Häufigkeitstabellen

```{r}
# mean(), median(), sd(), IQR(), skimr::skim(), dplyr::summarise()

```

```{r}
# count(), janitor::tabyl(), gtsummary::tbl_cross()

```


*Kommentare/Erklärungen dazu*

---

# 🎨 Visualisierung mit ggplot2

```{r}
# ggplot(), aes(), geom_histogram(), geom_bar(), geom_boxplot()
# theme_minimal(), labs(), facet_wrap()

```

*Kommentare, z.B.: Was ist die Grundstruktur eines ggplot-Befehls?*

---

# 📈 Zusammenhänge: Kreuztabellen, Korrelation & Scatter Plots

```{r}
# cor(), cor.test(), lm(), summary(lm())

```

*Kommentare hierzu*

---

# 📉 Einfache und Multiple Lineare Regression

```{r}
# lm(y ~ x1 + x2 + x3), summary(), stargazer() / modelsummary()

```

*Kommentare, z.B.: Warum kontrollieren wir für weitere Variablen?*

---

# 🔍 Regression Diagnostics

```{r}
# plot(model), residuals(), fitted(), vif()

```

*Welche Annahmen überprüfen wir und wie?*

---

# 🔀 Logistische Regression

```{r}
# glm(y ~ x, family = binomial), exp(coef()), plogis()

```

*Wann nutzen wir logistische statt linearer Regression?*

---

# ⭐ Tipps und Tricks 

*Was war für euch die nützlichste Funktion / der wichtigste Trick im ganzen Kurs? Und warum?*

---

# ❓ Noch offene Fragen

*Was hat euch noch nicht ganz eingeleuchtet oder was würdet ihr euch nochmal wünschen?*
