---
title: "Übung 08: Regressionen"
subtitle: "Politik vermessen: Quantitative Methoden mit R | SoSe 2026 | Maura Kratz"
author: "Musterlösung"
date: today
date-format: "DD.MM.YYYY"
format:
  pdf:
    toc: false
  html:
    toc: true
    toc-title: "Inhalt"
    self-contained: true
    theme: default
execute:
  echo: true
  warning: false
  message: false
knitr:
  opts_chunk:
    fig-width: 7
    fig-height: 4
---

<!-- ---------------------------------------------------------------
     Hinweise zum Arbeiten mit dieser Datei:
     - R-Code kommt in die Chunks (zwischen ```{r} und ```)
     - Instruktionen stehen als unformatierter Text über den Chunks
     - Interpretationen und Antworten kommen zwischen die ** unter den Chunks und werden also kursiv gerendert
     - Rendern: Strg+Shift+K (oder oben Button "Render")
     - Abgabe: die gerenderte PDF-Datei in Blackboard hochladen
--------------------------------------------------------------- -->

# Setup

Lade die für deine Analyse nötigen Pakete.

```{r}
# lade Pakete
library(here)
library(haven)
library(dplyr)
library(tidyr)
library(labelled)
library(ggplot2)
library(texreg)
library(broom)
```

# Aufgabe 1: Daten laden

Lies den ALLBUS-Datensatz von 2023 ein. Speichere den Datensatz in einem Objekt namens `allbus_c_2023_raw`.

```{r}
allbus_c_2023_raw <- haven::read_dta(here::here("./data/ZA8831_v1-3-0.dta"))
```

# Aufgabe 2: Theorie, Forschungsfrage & Variablen vorbereiten

In dieser Übung untersuchen wir die Forschungsfrage: **(Inwiefern) lässt sich politisches Interesse auf individuelle Ressourcen zurückführen?**

Theoretischer Hintergrund ist das Civic-Voluntarism-Modell nach Verba, Schlozman & Brady (1995): Politische Beteiligung hängt demnach von Ressourcen ab: Wer mehr Bildung, mehr Einkommen, mehr Zeit und mehr "civic skills" hat, dem fällt politische Teilhabe leichter. Wir wollen untersuchen, ob das auch für politisches Interesse, sozusagen als Vorstufe für politische Beteiligung, gilt.

**Aufgabe 2a: Hypothesen formulieren.** Formuliere für die drei UVn Bildung, Einkommen und Alter deine Vermutungen in Bezug auf deren Zusammenhang mit politischem Interesse. Solche gerichteten Hypothesen lassen sich gut mit "je ... desto ..." formulieren.

*H1: Je höher die Bildung, desto höher das politische Interesse (Bildung vermittelt Wissen und Selbstwirksamkeit).*

*H2: Je höher das Einkommen, desto höher das politische Interesse (ökonomische Sicherheit schafft Freiraum für Politik).*

*H3: Je höher das Alter, desto höher das politische Interesse (politische Sozialisation und Zeit).*

**Aufgabe 2b: Variablen sichten.** Suche mit `labelled::look_for()` nach den Variablen für (a) politisches Interesse, (b) Bildung/Schulabschluss, (c) Einkommen und (d) Alter. Beantworte anschließend für jede der vier Variablen: Wie heißt die Variable im Datensatz? Welche Werte kann sie annehmen? Welche davon sind in Wahrheit Missings? Gibt es Besonderheiten bei der Polung (Richtung) der Skala?

```{r}
#| results: false

allbus_c_2023_raw %>%
  labelled::look_for("Interesse")
allbus_c_2023_raw %>%
  labelled::look_for("Hochschulabschluss")
allbus_c_2023_raw %>%
  labelled::look_for("Einkommen")
allbus_c_2023_raw %>%
  labelled::look_for("Alter")
# NB: results: false im Chunk-Header unterdrückt den langen Output
# in der gerenderten PDF - in RStudio läuft der Code trotzdem!

allbus_c_2023_raw %>%
  count(pa02a)
```

*Politisches Interesse: `pa02a`, Skala 1 (sehr stark) bis 5 (überhaupt nicht) — Achtung, invers gepolt! Missings < 0. Bildung: `de15` (Befragte:r hat Hochschulabschluss), 0 = nicht genannt / 1 = genannt (Dummy), Missings < 0. Einkommen: `incc`, 26 geordnete Kategorien, Missings < 0. Alter: `age`, in Jahren, Missings < 0.*

**Aufgabe 2c: Variablen aufbereiten.** Bereite nun alle Variablen auf: Konvertiere Missings zu NA. Pole außerdem das politische Interesse um, sodass hohe Werte hohes Interesse bedeuten (das erleichtert die Interpretation aller Hypothesen). Wandle den Hochschulabschluss in einen Faktor um (vgl. Skript Sitzung 09).

```{r}
allbus_c_2023 <- allbus_c_2023_raw %>%
  dplyr::mutate(
    # Politisches Interesse: Missings raus + umpolen
    # (Original: 1 = sehr stark ... 5 = überhaupt nicht)
    # nach Umpolung: 1 = überhaupt nicht ... 5 = sehr stark
    pa02a_r = dplyr::case_when(pa02a < 0 ~ NA, .default = 6 - pa02a),
    # Hochschulabschluss: Missings raus, als Faktor (Dummy)
    de15_bi = haven::as_factor(dplyr::case_when(de15 < 0 ~ NA,
                                                .default = de15)) %>%
      forcats::fct_drop(),
    # Einkommen: Missings raus (26 Kat., quasi-metrisch)
    incc = dplyr::case_when(incc < 0 ~ NA, .default = incc),
    # Alter: Missings raus
    age = dplyr::case_when(age < 0 ~ NA, .default = age)
  )

# Häufigkeiten prüfen
allbus_c_2023 %>% count(pa02a_r, pa02a)
allbus_c_2023 %>% count(de15_bi)
```

*Hinweis zur Umpolung: `6 - pa02a` dreht die 5er-Skala um (aus 1 wird 5, aus 5 wird 1). Nach der Umpolung bedeuten hohe Werte hohes Interesse — alle Hypothesen lassen sich nun als positive Zusammenhänge lesen.*

# Aufgabe 3: Voraussetzungen VOR dem Modell prüfen

Prüfe vor der Regression: (a) Sind die Skalenniveaus geeignet? (b) Sind die Beobachtungen unabhängig? (c) Ist der Zusammenhang zwischen der AV und den beiden metrischen UVs (Einkommen, Alter) annähernd linear? Erstelle für beide einen Scatterplot mit Loess-Kurve. (Für den dichotomen Hochschulabschluss ist keine Linearitätsprüfung nötig — bei nur zwei Ausprägungen ist jeder Zusammenhang "linear".)

```{r}
# Linearität AV ~ Einkommen
allbus_c_2023 %>%
  ggplot2::ggplot(mapping = ggplot2::aes(x = incc, y = pa02a_r)) +
  ggplot2::geom_jitter(alpha = 0.2) +
  ggplot2::stat_smooth(method = "loess") +
  ggplot2::xlab("Einkommen (kat.)") +
  ggplot2::ylab("Politisches Interesse (umgepolt: 5 = sehr stark)")

# Linearität AV ~ Alter
allbus_c_2023 %>%
  ggplot2::ggplot(mapping = ggplot2::aes(x = age, y = pa02a_r)) +
  ggplot2::geom_jitter(alpha = 0.2) +
  ggplot2::stat_smooth(method = "loess") +
  ggplot2::xlab("Alter") +
  ggplot2::ylab("Politisches Interesse (umgepolt: 5 = sehr stark)")
```

*(a) Die AV `pa02a_r` (1–5) behandeln wir quasi-metrisch — bei nur 5 Stufen ist das grenzwertiger als bei unserer AV aus der Sitzung (0–10), aber für Übungszwecke vertretbar. `incc` ist ordinal mit 26 geordneten Kategorien (quasi-metrische Behandlung), Alter ist metrisch, der Hochschulabschluss geht als Dummy ein. (b) Der ALLBUS ist eine Zufallsstichprobe ohne Messwiederholung — Beobachtungen sind unabhängig. (c) Die Loess-Kurve verläuft weitgehend flach und gerade, mit leichtem Abfall am rechten Rand — die Linearitätsannahme ist vertretbar, der Zusammenhang wirkt aber sehr schwach.*

# Aufgabe 4: Einfache lineare Regression

Rechne eine einfache lineare Regression mit politischem Interesse (umgepolt) als AV und dem Hochschulabschluss als UV. Verwende die Gewichtungsvariable `wghtpew`. Interpretiere anschließend (a) den Regressionskoeffizienten, (b) das R² und (c) die Signifikanz.

```{r}
model_1 <- lm(pa02a_r ~ de15_bi,
              data = allbus_c_2023,
              weights = wghtpew)
summary(model_1)
```

*(a) Da die UV ein Dummy ist, gibt der Koeffizient den Unterschied zwischen den beiden Gruppen an: Personen mit Hochschulabschluss haben ein um 0.533 Punkte höheres vorhergesagtes politisches Interesse (Skala 1–5) als Personen ohne — das positive Vorzeichen entspricht H1. (b) R² = 0.017: Der Hochschulabschluss erklärt nur knapp 2 % der Varianz des politischen Interesses — ein geringer Erklärungsbeitrag. (c) Der Effekt ist statistisch signifikant (p < .001) — in der Grundgesamtheit ist ein Zusammenhang sehr wahrscheinlich.*

# Aufgabe 5: Multiple lineare Regression

Erweitere das Modell gemäß dem Civic-Voluntarism-Modell um Einkommen und Alter. Stelle beide Modelle anschließend mit `texreg::screenreg()` nebeneinander dar und interpretiere: Wie verändert sich der Bildungseffekt? Wie verändert sich das R²? Werden alle drei Hypothesen gestützt?

```{r}
model_2 <- lm(pa02a_r ~ de15_bi + incc + age,
              data = allbus_c_2023,
              weights = wghtpew)

texreg::screenreg(
  list(model_1, model_2),
  custom.coef.names = c("Intercept", "Hochschulabschluss",
                        "Einkommen (kat.)", "Alter"),
  digits = 3
)
# Hinweis zu den texreg-Varianten:
# texreg::screenreg() -> Konsole (zum Arbeiten in RStudio)
# texreg::texreg()    -> LaTeX-Tabelle (für PDF-Rendering, mit #| results: asis)
# texreg::htmlreg()   -> HTML-Tabelle (falls ihr nach HTML rendert)
```

Bonus: So bekommst du eine publikationsreife Tabelle in die gerenderte PDF (Achtung: funktioniert nur beim PDF-Format — wer nach HTML rendert, stellt diesen Chunk auf `eval: false`):

```{r}
#| results: asis
texreg::texreg(
  list(model_1, model_2),
  custom.coef.names = c("Intercept", "Hochschulabschluss",
                        "Einkommen (kat.)", "Alter"),
  digits = 3,
  caption = "Lineare Regressionen: Politisches Interesse",
  caption.above = TRUE,
  use.packages = FALSE,
  float.pos = "H"
)
```

*Der Effekt des Hochschulabschlusses wird unter Kontrolle von Einkommen und Alter sogar noch größer (von 0.533 auf 0.666). Das R² steigt von 0.017 auf 0.028 — auch das volle Modell erklärt also nur knapp 3 % der Varianz. Die Koeffizienten in Modell 2 gelten ceteris paribus: Der Bildungseffekt gilt z.B. für Personen mit gleichem Einkommen und Alter. Hypothesenprüfung: H1 (Bildung) wird gestützt. H2 (Einkommen) und H3 (Alter) werden dagegen nicht gestützt — beide Effekte sind signifikant, aber NEGATIV (−0.021 bzw. −0.005): Bei gleichem Bildungsabschluss geht mehr Einkommen bzw. höheres Alter mit etwas geringerem Interesse einher. Das widerspricht der reinen Ressourcen-These und zeigt: Signifikanz heißt nicht automatisch Bestätigung der Hypothese — auf das Vorzeichen achten!*

# Aufgabe 6: Standardisierte Koeffizienten

Welche Ressource ist am wichtigsten? Rechne das Modell mit z-standardisierten Variablen und vergleiche die Effektstärken.

```{r}
model_2_z <- lm(scale(pa02a_r) ~ de15_bi + scale(incc) + scale(age),
                data = allbus_c_2023,
                weights = wghtpew)
summary(model_2_z)
```

*Die standardisierten Koeffizienten (beta) sind über die metrischen UVs hinweg vergleichbar: Steigt die UV um eine Standardabweichung, ändert sich die AV um beta Standardabweichungen. Einkommen (beta = −0.059) und Alter (beta = −0.048) sind beide sehr schwache Prädiktoren mit ähnlicher Effektstärke. Der Dummy `de15_bi` bleibt unstandardisiert (vgl. Sitzung 09): Sein Koeffizient (0.373) beschreibt weiterhin den Sprung von "kein Hochschulabschluss" zu "Hochschulabschluss" — nur in SD-Einheiten der AV, und ist daher nicht direkt mit den betas der metrischen UVs vergleichbar.*

# Aufgabe 7: Koeffizientenplot

Stelle die standardisierten Ergebnisse als Koeffizientenplot dar (vgl. Skript Sitzung 09). Interpretiere den Plot: Welche Effekte sind signifikant und woran erkennt man das?

```{r}
broom::tidy(model_2_z, conf.int = TRUE) %>%
  dplyr::filter(term != "(Intercept)") %>%
  dplyr::mutate(term = dplyr::case_when(
    term == "de15_biGENANNT" ~ "Hochschulabschluss",
    term == "scale(incc)"    ~ "Einkommen (kat.)",
    term == "scale(age)"     ~ "Alter"
  )) %>%
  ggplot2::ggplot(mapping = ggplot2::aes(x = estimate, y = term)) +
  ggplot2::geom_vline(xintercept = 0, linetype = "dashed", color = "grey50") +
  ggplot2::geom_errorbarh(mapping = ggplot2::aes(xmin = conf.low,
                                                 xmax = conf.high),
                          height = 0.2) +
  ggplot2::geom_point(size = 3) +
  ggplot2::labs(
    title = "Was sagt politisches Interesse vorher?",
    x = "Standardisierter Koeffizient (beta) mit 95%-KI",
    y = ""
  ) +
  ggplot2::theme_bw()
```

*Punkt = geschätzter Koeffizient, Balken = 95%-Konfidenzintervall. Schneidet ein Balken die gestrichelte Nulllinie nicht, ist der Effekt signifikant. Hier schließen alle drei Balken die Null aus — alle Effekte sind signifikant. Gut sichtbar ist auch die Richtung: Der Hochschulabschluss liegt deutlich rechts der Null (positiv), Einkommen und Alter knapp links davon (schwach negativ).*

# Bonusaufgabe (freiwillig)

Das Civic-Voluntarism-Modell nennt neben Ressourcen auch *Einbindung in Netzwerke* als Erklärungsfaktor. Ergänze das Modell um eine weitere theoretisch sinnvolle UV deiner Wahl (z.B. Mitgliedschaft in Vereinen/Organisationen, Geschlecht, Ost/West). Bereite die Variable sauber auf, begründe kurz deine Wahl und interpretiere den neuen Koeffizienten.

```{r}
# Code hier
```

*Antwort hier.*
