---
title: "Übung 10: Logistische Regression"
subtitle: "Politik vermessen: Quantitative Methoden mit R | SoSe 2026 | Maura Kratz"
author: "Vorname Nachname"
date: today
date-format: "DD.MM.YYYY"
format:
  pdf:
    toc: false
  html:
    toc: true
    toc-title: "Inhalt"
    self-contained: true
    theme: default
execute:
  echo: true
  warning: false
  message: false
knitr:
  opts_chunk:
    fig-width: 7
    fig-height: 4
---

<!-- ---------------------------------------------------------------
     Hinweise zum Arbeiten mit dieser Datei:
     - R-Code kommt in die Chunks (zwischen ```{r} und ```)
     - Instruktionen stehen als unformatierter Text über den Chunks
     - Interpretationen und Antworten kommen zwischen die ** unter den Chunks und werden also kursiv gerendert
     - Rendern: Strg+Shift+K (oder oben Button "Render")
     - Abgabe: die gerenderte PDF-Datei in Blackboard hochladen
--------------------------------------------------------------- -->

Diese Übung ist **offen**: Ihr sucht euch selbst eine sinnvolle Forschungsfrage mit einer **binären abhängigen Variable** im ALLBUS 2023 (ZA8831) und passenden unabhängigen Variablen. Nutzt dafür das Codebuch sowie `labelled::look_for()`. **Wichtig:** Verwendet nicht die AV/UVs aus der Sitzung (`vote_afd`, `trust_parties`) – sucht euch ein eigenes Beispiel.

## Setup

```{r}
#| message: false
library(haven)
library(dplyr)
library(here)
library(parameters)
library(performance)
library(ggeffects)
library(ggplot2)
library(broom)
library(texreg)
```

## Aufgabe 1: Forschungsfrage & Variablenwahl

Formuliert eine Forschungsfrage mit einer **binären AV** (z.B. Gewerkschaftsmitgliedschaft, Demonstrationsteilnahme, eine dichotomisierte Einstellungsfrage o.Ä.) und mindestens **drei UVs** – darunter mindestens eine metrische und eine kategoriale. Nutzt `labelled::look_for()`, um passende Variablen im Datensatz zu finden. Notiert euren Variablenplan.

*Antwort hier eintragen.*

## Aufgabe 2: Daten laden & aufbereiten

Ladet den ALLBUS-Datensatz mit `here::here()`. Sichtet eure gewählten Variablen zunächst mit `count()` (Missing-Codes? Kategorien zusammenfassen nötig?) und erstellt anschließend eure AV und UVs in einem `mutate()`-Block (Missings auf `NA`, ggf. dünne Kategorien zusammenfassen).

```{r}
# Code hier
```

Prüft anschließend die Verteilungen eurer neuen Variablen mit `count()`.

```{r}
# Code hier
```

## Aufgabe 3: Vorabprüfung

a)  Wie hoch ist die **Basisrate** eurer AV (Anteil AV == 1)? Erfüllt eure seltenere Kategorie die Faustregel „\~10 Fälle pro Prädiktor"? Zeigt die Rechnung.

```{r}
# Code hier
```

*Antwort hier eintragen.*

b)  Prüft mind. eine kategoriale UV per Kreuztabelle auf **Separation** (eine Kategorie mit (fast) nur 0 oder nur 1 der AV).

```{r}
# Code hier
```

*Antwort hier eintragen.*

## Aufgabe 4: Modell rechnen & log-Odds interpretieren

Rechnet eine **einfache** logistische Regression (AV \~ UV von Interesse) und eine **multiple** logistische Regression (AV \~ alle UVs). Stellt beide Modelle mit `texreg` nebeneinander dar.

```{r}
# Code hier
```

Interpretiert die **Vorzeichen und Signifikanz** der Roh-Koeffizienten (log-Odds) eures multiplen Modells in eigenen Worten.

*Antwort hier eintragen.*

## Aufgabe 5: Odds Ratios interpretieren

Berechnet die Odds Ratios eures multiplen Modells inkl. Konfidenzintervallen.

```{r}
# Code hier
```

Interpretiert für eure UVs die Odds Ratios: Richtung, Effektstärke (in Prozent) und Signifikanz.

*Antwort hier eintragen.*

## Aufgabe 6: Vorhergesagte Wahrscheinlichkeiten

Berechnet die vorhergesagten Wahrscheinlichkeiten für eure zentrale UV von Interesse (übrige UVs konstant gehalten) und stellt das Ergebnis als **Tabelle** dar (z.B. mit `insight::print_md()`, `#| results: asis`).

```{r}
#| results: asis
# Code hier
```

Visualisiert die vorhergesagten Wahrscheinlichkeiten anschließend grafisch (z.B. `plot()` oder `ggplot2`).

```{r}
# Code hier
```

Interpretiert: Wie verändert sich die Wahrscheinlichkeit über den Wertebereich eurer UV? 

*Antwort hier eintragen.*

## Aufgabe 7: Diagnostik

Prüft euer multiples Modell auf (a) Multikollinearität (VIF) und (b) einflussreiche Ausreißer.

```{r}
# Code hier
```

*Antwort hier eintragen.*

## Aufgabe 8: Modellgüte

Berechnet Tjur's Pseudo-R² sowie eine Konfusionsmatrix bei Schwelle 0,5. Vergleicht die Trefferquote mit der Basisrate aus Aufgabe 3 – ist sie wirklich aussagekräftig?

```{r}
# Code hier
```

*Antwort hier eintragen.*
