---
title: "Übung 06: Schöne Grafiken!"
subtitle: "Politik vermessen: Quantitative Methoden mit R | SoSe 2026 | Maura Kratz"
author: "Vorname Nachname"
date: today
date-format: "DD.MM.YYYY"
format:
  pdf:
    toc: false
  html:
    toc: true
    toc-title: "Inhalt"
    self-contained: true
    theme: default
execute:
  echo: true
  warning: false
  message: false
knitr:
  opts_chunk:
    fig-width: 7
    fig-height: 4
---

<!-- ---------------------------------------------------------------
     Hinweise zum Arbeiten mit dieser Datei:
     - R-Code kommt in die Chunks (zwischen ```{r} und ```)
     - Instruktionen stehen als unformatierter Text über den Chunks
     - Interpretationen und Antworten kommen zwischen die ** unter den Chunks und werden also kursiv gerendert
     - Rendern: Strg+Shift+K (oder oben Button "Render")
     - Abgabe: die gerenderte PDF-Datei in Blackboard hochladen
--------------------------------------------------------------- -->

# Setup

Lade die für deine Analyse nötigen Pakete. 
```{r}
# lade Pakete

```

# Aufgabe 1: Daten laden und vorbereiten

Lade den ALLBUS compact herunter (siehe Webseite => Daten) und lege ihn in deinen data-Ordner. Versuche, dir anhand des Codebooks einen Überblick zu verschaffen. 

Einlesen tun wir ihn mit dem haven-Paket:

```{r}
allbus_c_2023_raw <- haven::read_dta(here::here("./data/ZA8831_v1-3-0.dta"))
# alternativ geht auch:
# allbus_c_2023_raw <- haven::read_dta(here::here("data", "ZA8831_v1-3-0.dta"))
```

Was ist das für ein Datensatz? Wieviele Beobachtungen und wieviele Variablen enthält er? Was für Variablen sind das (grobe Zusammenfassung anhand des Codebuchs)? 

*Antwort hier.*


# Aufgabe 2: Variable kennenlernen

Führe folgenden Befehl aus:

```{r}
allbus_c_2023_raw %>%
labelled::look_for("fr07")
```

**a)** Was bewirkt der Befehl? Wozu könnte er dienlich sein? 

*Antwort hier.*

**b)** Interpretiere das Output, das er dir in diesem Fall liefert: Was ist die Variable/Frage? Wie ist die Skala? Was sind die Werte? Wie steht es um fehlende Werte? 

*Antwort hier.*


# Aufgabe 3: Säulendiagramm

Basierend auf dem Output aus Aufgabe 2: Bereinige die Variable fr07, indem du missings explizit machst, und stelle die Häufigkeit der unterschiedlichen Kategorien als Säulendiagramm dar.

Hinweis: Du kannst entweder geom_bar() verwenden - dann zählt R die Häufigkeiten automatisch aus den Rohdaten - oder du berechnest die Häufigkeiten vorher mit count() und verwendest geom_col().

```{r}
# Code hier:

```

# Aufgabe 4: Histogramm

Wie ist die Häufigkeitsverteilung der Variable age? Stelle als Histogramm dar und interpretiere das Output. 

Hinweis: Die passende Geometrie dafür ist `geom_histogram()`. Die Breite der Säulen kannst du mit dem Argument `binwidth` anpassen, die Füllfarbe der Säulen mit mit `fill` und die Farbe der Ränder mit `color`).

```{r}
# Code hier:

```

*Antwort hier.*


# Aufgabe 5: Boxplot 

Untersuche die politische Selbsteinstufung (pa01) in Ost- und Westdeutschland. Erstelle einen Boxplot der Links-Rechts-Selbsteinstufung (1 = links, 10 = rechts) getrennt nach Erhebungsgebiet (eastwest). Schließe fehlende Werte aus und füge den Mittelwert als rotes Kreuz ein. Interpretiere dein Ergebnis in eigenen Worten. Was fällt dir auf?



```{r}
# Code hier: 
```
*Antwort hier.*

