---
title: "Übung 05: Häufigkeiten"
subtitle: "Politik vermessen: Quantitative Methoden mit R | SoSe 2026 | Maura Kratz"
author: "Vorname Nachname"
date: today
date-format: "DD.MM.YYYY"
format:
  pdf:
    toc: false
  html:
    toc: true
    toc-title: "Inhalt"
    self-contained: true
    theme: default
execute:
  echo: true
  warning: false
  message: false
knitr:
  opts_chunk:
    fig-width: 7
    fig-height: 4
---

<!-- ---------------------------------------------------------------
     Hinweise zum Arbeiten mit dieser Datei:
     - R-Code kommt in die Chunks (zwischen ```{r} und ```)
     - Instruktionen stehen als unformatierter Text über den Chunks
     - Interpretationen und Antworten kommen zwischen die ** unter den Chunks und werden also kursiv gerendert
     - Rendern: Strg+Shift+K (oder oben Button "Render")
     - Abgabe: die gerenderte PDF-Datei in Blackboard hochladen
--------------------------------------------------------------- -->

# Setup

```{r}
library(here)
library(skimr)
library(summarytools)
library(dplyr)
library(questionr)
```

# Aufgabe 1: Daten laden und vorbereiten

Lade den Datensatz `btw_2025_strukturdaten.RData`. Filtere anschließend
die Landeszeilen heraus, sodass nur echte Wahlkreise übrig bleiben.
Speichere das Ergebnis als `wk_btw_2025_strukt`. Wie viele Wahlkreise
hat der gefilterte Datensatz?

```{r}
# Code hier
```

*Antwort hier eintragen.*

# Aufgabe 2: Variable kennenlernen

Schaue dir die Variable `bev_dichte_ew_km2` (Bevölkerungsdichte in
Einwohner pro km²) an. Nutze `summarytools::descr()` oder `skimr::skim()` oder auch `dplyr::summarize()` für einen ersten Überblick.

```{r}
# Code hier
```

**a)** Was fällt dir auf?

*Antwort hier eintragen.*

**b)** Wie groß ist die Spannweite? Berechne sie mit `dplyr::summarise()` und interpretiere sie im gegebenen Kontext.

```{r}
# Code hier
```

*Antwort hier eintragen.*

# Aufgabe 3: Variable klassieren

Erstelle mit `dplyr::case_when()` eine neue Variable `bev_dichte_kat`,
die die Bevölkerungsdichte in vier Kategorien einteilt: ländlich (unter
100 EW/km²), halbstädtisch (100–500), städtisch (500–1500), Großstadt
(über 1500). Setze die Variable anschließend als `factor` mit sinnvoller
Reihenfolge.

```{r}
# Code hier
```

# Aufgabe 4: Häufigkeitstabelle

Erstelle eine Häufigkeitstabelle der neuen Variable `bev_dichte_kat` mit
`dplyr::count()`. Ergänze relative Häufigkeiten (`pct`) und kumulierte
relative Häufigkeiten (`cum_pct`), jeweils auf zwei Nachkommastellen
gerundet. Alternativ kannst du auch `questionr::freq()` verwenden.

```{r}
# Code hier
```

Welche Kategorie ist am häufigsten vertreten? Was sagt das über die
Struktur der Bundestagswahlkreise aus?

*Antwort hier eintragen.*

# Aufgabe 5: Ost-West-Vergleich

Erstelle zunächst eine neue Variable `ost_west`, die die Wahlkreise
den Kategorien "Ost", "West" und "Berlin" zuordnet. Nutze dafür
`dplyr::case_when()`.

Erstelle anschließend eine gruppierte Häufigkeitstabelle mit `group_by` und `count`, die zeigt, wie sich die Bevölkerungsdichtekategorien innerhalb von Ost, West und Berlin verteilen. Die relativen Häufigkeiten sollen sich innerhalb jeder Gruppe auf 100% summieren. 

**Hinweis:** Ostdeutsche Bundesländer: Brandenburg, Mecklenburg-Vorpommern,
Sachsen, Sachsen-Anhalt, Thüringen. Berlin wird separat ausgewiesen.

```{r}
# Code hier
```

Was fällt dir beim Vergleich zwischen Ost und West auf? Gibt es
Unterschiede in der Siedlungsstruktur?

*Antwort hier eintragen.*
