---
title: "Sitzung 05: Kennwerte und deren Visualisierung"
subtitle: "Politik vermessen: Quantitative Methoden mit R | SoSe 2026 | Maura Kratz"
date: today
date-format: "DD.MM.YYYY"
format:
  pdf:
    toc: true
    toc-title: "Inhalt"
execute:
  echo: true
  warning: false
  message: false
---

Nun, da wir gelernt haben, wie wir Datensätze einlesen, säubern und
zusammenführen, können wir bereits viele spannende deskriptive
politikwissenschaftliche Fragen beantworten.

# Setup

```{r}
library(rio)
library(dplyr)
library(skimr)

load(here::here("output/btw_2025_strukturdaten.RData"))

```

# Daten vorbereiten

Wir filtern auf echte Wahlkreise (keine Bundesland-Summenzeilen):

```{r}
wk <- btw_2025_strukturdaten %>%
  dplyr::filter(wahlkreis_nr < 900)

nrow(wk)
```

# Frage 1: Wie ungleich ist Arbeitslosigkeit über Wahlkreise verteilt?

## Überblick mit summary() und skim()

```{r}
wk %>%
  dplyr::select(alo_quote_insgesamt) %>%
  summary()
```

```{r}
wk %>%
  dplyr::select(alo_quote_insgesamt) %>%
  skimr::skim()
```

## Kennwerte gezielt berechnen

```{r}
wk %>%
  dplyr::summarise(
    n = dplyr::n(),
    min = min(alo_quote_insgesamt, na.rm = TRUE),
    max = max(alo_quote_insgesamt, na.rm = TRUE),
    spannweite = max - min,
    mittelwert = mean(alo_quote_insgesamt, na.rm = TRUE),
    median = median(alo_quote_insgesamt, na.rm = TRUE),
    sd = sd(alo_quote_insgesamt, na.rm = TRUE),
    q25 = quantile(alo_quote_insgesamt, probs = 0.25, na.rm = TRUE),
    q75 = quantile(alo_quote_insgesamt, probs = 0.75, na.rm = TRUE),
    iqr = IQR(alo_quote_insgesamt, na.rm = TRUE)
  ) %>%
  t()
```

**Interpretation:** Die durchschnittliche Arbeitslosenquote liegt bei etwa
6% in deutschen Wahlkreisen. Im Durchschnitt weicht ein Wahlkreis ca. 2 PP
vom Mittelwert ab. Der Median ist etwas kleiner als der Mittelwert —
es gibt Ausreißer nach oben, aber keine starke Verzerrung. Zwischen dem
Wahlkreis mit der niedrigsten (2,5%) und höchsten (14,8%) Arbeitslosenquote
liegen fast 12 Prozentpunkte. Die mittleren 50% der Wahlkreise liegen
zwischen 4,3% und 7,3% (IQR: 3 PP) — stärkere Abweichungen sind Ausreißer,
nicht die Regel.

## Visualisierung

```{r}
#| fig-width: 7
#| fig-height: 4
hist(wk$alo_quote_insgesamt,
     main = "Arbeitslosenquote in deutschen Wahlkreisen (BTW 2025)",
     xlab = "Arbeitslosenquote (%)",
     ylab = "Anzahl Wahlkreise",
     col = "steelblue",
     border = "white",
     breaks = 20)
abline(v = mean(wk$alo_quote_insgesamt, na.rm = TRUE),
       col = "red", lwd = 2, lty = 1)
abline(v = median(wk$alo_quote_insgesamt, na.rm = TRUE),
       col = "orange", lwd = 2, lty = 2)
legend("topright",
       legend = c("Mittelwert", "Median"),
       col = c("red", "orange"),
       lwd = 2, lty = c(1, 2), bty = "n")
```

```{r}
#| fig-width: 7
#| fig-height: 4
boxplot(wk$alo_quote_insgesamt,
        main = "Arbeitslosenquote in deutschen Wahlkreisen (BTW 2025)",
        ylab = "Arbeitslosenquote (%)",
        col = "steelblue",
        border = "gray30")
```

## Extremfälle

Wahlkreise mit der **niedrigsten** Arbeitslosenquote:

```{r}
wk %>%
  dplyr::select(wahlkreis_name, land, alo_quote_insgesamt) %>%
  dplyr::arrange(alo_quote_insgesamt) %>%
  head(10)
```

Wahlkreise mit der **höchsten** Arbeitslosenquote:

```{r}
wk %>%
  dplyr::select(wahlkreis_name, land, alo_quote_insgesamt) %>%
  dplyr::arrange(dplyr::desc(alo_quote_insgesamt)) %>%
  head(10)
```
