---
title: "Sitzung 05: Kennwerte und deren Visualisierung"
subtitle: "Politik vermessen: Quantitative Methoden mit R | SoSe 2026 | Maura Kratz"
date: today
date-format: "DD.MM.YYYY"
format:
  pdf:
    toc: true
    toc-title: "Inhalt"
execute:
  echo: true
  warning: false
  message: false
---


Nun, da wir gelernt haben wie wir Datensätze einlesen, säubern und
zusammenführen, können wir bereits viele spannende deskriptive
politikwissenschaftliche Fragen beantworten. Solche Fragen kreisen
meistens entweder um die **Verteilung von Merkmalen** oder um den
**Zusammenhang zwischen Merkmalen** (dazu mehr in Sitzung 08).

Zum Beispiel: Wie ungleich ist Arbeitslosigkeit über Wahlkreise verteilt?
Oder: Wo war die Wahlbeteiligung bei der Bundestagswahl 2025 am höchsten
und wo am niedrigsten?


# Setup

```{r}
library(dplyr)
library(skimr)
library(summarytools)
library(here)

load(here::here("output/btw_2025_ergebnisse.RData"))
load(here::here("output/btw_2025_strukturdaten.RData"))
```

Kurze Erinnerung: was war da nochmal drin?

```{r}
btw_2025_ergebnisse %>%
  dplyr::glimpse()

btw_2025_strukturdaten %>%
  dplyr::glimpse()
```


# 01 Kennwerte mit skimr::skim()

**Frage: Wie ungleich ist Arbeitslosigkeit über Wahlkreise verteilt?**

Dazu erstellen wir erst einen Subdatensatz nur mit den Wahlkreisen:

```{r}
wk <- btw_2025_strukturdaten %>%
  dplyr::filter(wahlkreis_nr < 900)
```

Alle Kennwerte zur Arbeitslosenquote auf einmal ausgeben:

```{r}
wk %>%
  dplyr::select(alo_quote_insgesamt) %>%
  summary()
```

```{r}
wk %>%
  dplyr::select(alo_quote_insgesamt) %>%
  summarytools::descr()
```

```{r}
wk %>%
  dplyr::select(alo_quote_insgesamt) %>%
  skimr::skim()
```

# 02 Kennwerte mit dplyr::summarise()

Gezielt einzelne Kennwerte zur Arbeitslosigkeit ausgeben:

```{r}
wk %>%
  dplyr::summarise(
    n = dplyr::n(),
    min = min(alo_quote_insgesamt, na.rm = TRUE),
    max = max(alo_quote_insgesamt, na.rm = TRUE),
    range = max(alo_quote_insgesamt, na.rm = TRUE) - min(alo_quote_insgesamt, na.rm = TRUE),
    mittelwert = mean(alo_quote_insgesamt, na.rm = TRUE),
    sd = sd(alo_quote_insgesamt, na.rm = TRUE),
    median = median(alo_quote_insgesamt, na.rm = TRUE),
    mad = mad(alo_quote_insgesamt, na.rm = TRUE),
    q25 = quantile(alo_quote_insgesamt, probs = 0.25, na.rm = TRUE),
    q75 = quantile(alo_quote_insgesamt, probs = 0.75, na.rm = TRUE),
    iqr = IQR(alo_quote_insgesamt, na.rm = TRUE)
  ) %>%
  t()
```

**Was sagt uns das?**

- Die durchschnittliche Arbeitslosigkeit liegt bei etwa 6% in deutschen Wahlkreisen
- Im Durchschnitt weicht ein Wahlkreis ca. 2 PP vom Mittelwert ab
- Median ist etwas kleiner als der Mittelwert — Ausreißer nach oben, aber keine zu starke Verzerrung
- Zwischen dem Wahlkreis mit der niedrigsten (2,5%) und höchsten (14,8%) Arbeitslosenquote liegen fast 12 Prozentpunkte — erhebliche Ungleichheit
- Die mittleren 50% der Wahlkreise liegen zwischen 4,3% und 7,3% (IQR: 3 PP) — Abweichungen sind Ausreißer, nicht die Regel

Extremfälle identifizieren:

```{r}
wk %>%
  dplyr::select(wahlkreis_name, land, alo_quote_insgesamt) %>%
  dplyr::arrange(alo_quote_insgesamt) %>%
  head(10)
```

```{r}
wk %>%
  dplyr::select(wahlkreis_name, land, alo_quote_insgesamt) %>%
  dplyr::arrange(alo_quote_insgesamt) %>%
  tail(10)
```


# 03 Gruppieren mit dplyr::group_by()

Kennwerte zur Arbeitslosenquote pro Bundesland:

```{r}
wk %>%
  dplyr::group_by(land) %>%
  skimr::skim(alo_quote_insgesamt) %>%
  dplyr::select(-n_missing, -complete_rate)
```

```{r}
alo_bula <- wk %>%
  dplyr::group_by(land) %>%
  dplyr::summarise(
    n = dplyr::n(),
    mittelwert = mean(alo_quote_insgesamt, na.rm = TRUE),
    sd = sd(alo_quote_insgesamt, na.rm = TRUE)
  )

alo_bula
```


# 04 Visualisierung mit Base R

Wie kann ich Lage- und Streuungsmaße nun visuell darstellen?

Boxplot — Wie ist die Arbeitslosigkeit über alle Wahlkreise bundesweit verteilt?

```{r}
#| fig-width: 7
#| fig-height: 4
boxplot(wk$alo_quote_insgesamt)
```

Boxplot — Wie ist sie innerhalb der Bundesländer verteilt?

```{r}
#| fig-width: 9
#| fig-height: 5
boxplot(alo_quote_insgesamt ~ land, data = wk)
```
