---
title: "Notizen"
subtitle: "R für Data Science (Wickham & Grolemund 2018/2024)"
date: today
format:
  pdf:
    toc: true
    toc-depth: 2
    number-sections: true
    geometry: margin=2.5cm
    fontsize: 11pt
execute:
  eval: false
  echo: true
---

# Data Science: Überblick

**Rohdaten → Verständnis → Erkenntnis → Wissen**

Der Data-Science-Workflow ist iterativ:

**Importieren → Bereinigen/Aufbereiten → Transformieren** (Daten filtern, neue Variablen bilden, aggregieren, reduzieren) **→ ggf. Modellieren → Visualisieren → Kommunizieren**

Die Grundlage für all das: **Programmieren** (hier: R).


# Grundlagen des Programmierens in R

- R als Taschenrechner
- Objektnamen in `snake_case`
- R ist pingelig: Groß-/Kleinschreibung, Tippfehler etc. führen zu Fehlern
- Klassen: `int`, `dbl`, `chr`, `dttm`, `lgl`, `fct`, `date`

---

## Operatoren in R

### Rechenoperatoren

| Operator | Bedeutung        | Beispiel         | Ergebnis |
|----------|------------------|------------------|----------|
| `+`      | Addition         | `3 + 2`          | `5`      |
| `-`      | Subtraktion      | `5 - 2`          | `3`      |
| `*`      | Multiplikation   | `4 * 3`          | `12`     |
| `/`      | Division         | `7 / 2`          | `3.5`    |
| `^`      | Potenz           | `2^3`            | `8`      |
| `%%`     | Modulo (Rest)    | `7 %% 2`         | `1`      |
| `%/%`    | Ganzzahldivision | `7 %/% 2`        | `3`      |

```{r}
2 + 3       # 5
10 / 3      # 3.333...
10 %% 3     # 1  (Rest bei Division)
10 %/% 3    # 3  (ganzzahliger Anteil)
2^8         # 256
```

### Zuweisung

```{r}
x <- 42     # Standard-Zuweisung in R
x           # gibt 42 aus
```


### Logische Operatoren

| Operator | Bedeutung              |
|----------|------------------------|
| `&`      | und (vektorisiert)     |
| `|`      | oder (vektorisiert)    |
| `!`      | nicht                  |
| `%in%`   | ist Element von        |

```{r}
TRUE & FALSE    # FALSE
TRUE | FALSE    # TRUE
!TRUE           # FALSE

x <- c(1, 2, 3, 4, 5)
x %in% c(2, 4)  # FALSE TRUE FALSE TRUE FALSE
```


### Vergleichsoperatoren

| Operator | Bedeutung           |
|----------|---------------------|
| `>`      | größer als          |
| `>=`     | größer oder gleich  |
| `<`      | kleiner als         |
| `<=`     | kleiner oder gleich |
| `!=`     | ungleich            |
| `==`     | gleich              |

> **Achtung Fließkomma:** Bei Vergleichen mit `==` aufpassen — Ungenauigkeiten durch endliche Nachkommastellen in dbl. Besser `dplyr::near()` verwenden:

```{r}
0.1 + 0.2 == 0.3        # FALSE (!)
dplyr::near(0.1 + 0.2, 0.3)  # TRUE
```

**Spezialwerte bei Division:**

```{r}
c(-1, 0, 1) / 0   # -Inf  NaN  Inf
```

Für Prüfungen auf diese Sonderfälle **nicht** `==` verwenden, sondern:

| Funktion        | erkennt `0` | erkennt `Inf` | erkennt `NA` | erkennt `NaN` |
|-----------------|:-----------:|:-------------:|:------------:|:-------------:|
| `is.finite()`   | x           |               |              |               |
| `is.infinite()` |             | x             |              |               |
| `is.na()`       |             |               | x            | x             |
| `is.nan()`      |             |               |              | x             |

---

# Vektoren & Datenstrukturen

-   Vektoren sind die Objekte, auf denen Dataframes aufsetzen.
-   beispielsweise ist klassischerweise jede Spalte (Variable) ein Vektor
-   es gibt verschiedne Vektortypen: atomare Vektoren (logical, integer, double, character), Faktoren (kategoriale Daten) und Listen (rekursive Vektoren)

Sonderform: NULL

`NULL` ist ein Objekt, das das **Fehlen eines Vektors** darstellt; es verhält sich wie ein Vektor der Länge 0.

```{r}
length(NULL)  # 0
is.null(NULL) # TRUE
```


Zwei wichtige Eigenschaften jedes Vektors:

```{r}
typeof(x)     # Typ
length(x)     # Länge
```


## Atomare Vektoren

Atomare Vektoren sind immer **homogen** (alle Elemente gleichen Typs). Es gibt fünf Typen:

| Typ         | Kurzform | Beispiel                   | Hinweis                                       |
|-------------|----------|----------------------------|-----------------------------------------------|
| `logical`   | `lgl`    | `TRUE`, `FALSE`, `NA`      | intern als 0/1 gespeichert                    |
| `integer`   | `int`    | `1L`, `42L`                | ganze Zahlen; `NA_integer_`                   |
| `double`    | `dbl`    | `3.14`, `1e5`              | Gleitkommazahlen; `NA_real_`, `NaN`, `Inf`    |
| `character` | `chr`    | `"SPD"`, `"Berlin"`        | Strings; `NA_character_`                      |
| `raw`       | —        | —                          | für Datenanalyse kaum gebräuchlich            |
| `complex`   | —        | `1+2i`                     | für Datenanalyse kaum gebräuchlich            |

Typ prüfen mit `typeof()` oder den `is_*`-Funktionen aus `purrr` (zuverlässiger als `is.vector()` oder `is.atomic()`):

| Funktion        | lgl | int | dbl | chr | list |
|-----------------|:---:|:---:|:---:|:---:|:----:|
| `is_logical()`  | x   |     |     |     |      |
| `is_integer()`  |     | x   |     |     |      |
| `is_double()`   |     |     | x   |     |      |
| `is_numeric()`  |     | x   | x   |     |      |
| `is_character()`|     |     |     | x   |      |
| `is_atomic()`   | x   | x   | x   | x   |      |
| `is_list()`     |     |     |     |     | x    |
| `is_vector()`   | x   | x   | x   | x   | x    |


### Vektoren konvertieren

Explizite, lokale Typumwandlung mit `as.*`:

```{r}
as.integer(3.7)    # 3  (schneidet ab, rundet nicht)
as.double(5L)      # 5
as.character(42)   # "42"
as.logical(0)      # FALSE; 0 = FALSE, alles andere = TRUE
```

> **Vorsicht:** R macht das auch **implizit**, wenn der Typ nicht zur Rechenoperation passt. Das kann zu stillen Fehlern führen.

---

#### Zeichenvektoren (charakter) als eine Abfolge von Strings

Ein Zeichenvektor ist der komplexeste atomare Typ. Jedes Element ist ein String; ein String kann beliebig viel Text enthalten. R verwendet intern einen **globalen Stringpool** — jeder eindeutige String wird nur einmal im Speicher abgelegt, was Speicher spart.

```{r}
# Mehrere Strings in einen Zeichenvektor stecken
parteien <- c("SPD", "CDU", "Grüne", "FDP", "AfD")
```

Für "literale" Anführungszeichen innerhalb eines Strings: Escape-Zeichenfolge mit `\`:

```{r}
x <- "Sie sagte: \"Hallo\""   # \" für Anführungszeichen
y <- 'Es war\'s wert'          # \' für Apostroph
z <- "Pfad: C:\\Users\\name"   # \\ für einen Backslash
```

Weitere Sonderzeichen:

- `\n` — neue Zeile
- `\t` — Tabulator
- `\uXXXX` — Unicode-Zeichen (z.B. `\u00e4` = ä)

> Die angezeigte Darstellung eines Strings (`print()`) ist nicht zwingend gleich dem Stringinhalt. Um den unformatierten Inhalt zu sehen: `writeLines()`

```{r}
x <- "Zeile 1\nZeile 2"
print(x)       # "Zeile 1\nZeile 2"  (mit \n sichtbar)
writeLines(x)  # Zeile 1
               # Zeile 2
```

Alle `stringr`-Funktionen beginnen mit `str_`:

```{r}
stringr::str_length(parteien)             # Anzahl Zeichen
stringr::str_to_upper(parteien)           # Großschreibung
stringr::str_detect(parteien, "D")        # enthält "D"?
stringr::str_replace(parteien, "ü", "ue") # ersetzen
stringr::str_c("Partei: ", parteien)      # zusammenfügen
```


##### Strings und stringr

```{r}
# Mehrere Strings in einen Zeichenvektor
parteien <- c("SPD", "CDU", "Grüne")

# Alle stringr-Funktionen beginnen mit str_
stringr::str_length(parteien)              # Anzahl Zeichen je Element
stringr::str_to_lower(parteien)            # kleinschreiben
stringr::str_to_upper(parteien)            # GROSSschreiben
stringr::str_detect(parteien, "ü")         # logischer Vektor
stringr::str_replace(parteien, "ü", "ue")  # erstes Vorkommen
stringr::str_replace_all(parteien, "S", "s") # alle Vorkommen
stringr::str_c(parteien, collapse = ", ")  # zusammenkleben
```

---

## Listen (rekursive Vektoren)

Listen können **heterogen** sein — Elemente dürfen unterschiedliche Typen und Längen haben. Listen können sogar andere Listen enthalten.

```{r}
# Liste erstellen
meine_liste <- list(1, "a", TRUE, c(1, 2, 3))

# Überblick
str(meine_liste)  # str() ist sinnvoll für einen Überblick
```

Listen auch andere Listen aufnehmen:

```{r}
z <- list(list(1, 2), list(3, 4))
```

Listen visualisieren (vereinfachtes Schema):

```
x1 <- list(1, 2, 3, 4)       # 4 Elemente, jedes Länge 1
x2 <- list(list(1, 2), list(3, 4))  # 2 Elemente, je Länge 2
x3 <- list(1, list(2, list(3)))     # verschachtelt
```

Listen sind sinnvoll für **verschachtelte Daten** (z.B. JSON-Importe, Modell-Outputs).

---

## Erweiterter Vektoren

Vektoren können zusätzliche **Attribute** enthalten, die sie zu erweiterten Vektoren machen:

- **Faktoren** — erweiterte integer-Vektoren (Attribut: `levels`)
- **Datums- & Zeitwerte** — erweiterte numerische Vektoren
- **Dataframes & Tibbles** — erweiterte Formen von Listen


### Faktoren (forcats)

Faktoren (`fct`) dienen zur Darstellung **kategorialer Daten**.

- Bauen auf Ganzzahlen (integer) auf und besitzen ein zusätzliches `levels`-Attribut
- Liste der gültigen Stufen = **Levels**
- ggplot2 und andere tidyverse-Funktionen nutzen die Stufenreihenfolge für Achsen, Legenden und Farben — und halten sie ein
- Beides (integer-Codes und Levels) mit `attributes()` anzeigen

```{r}
# Faktor erstellen
region <- factor(c("Nord", "Süd", "Ost", "West", "Nord"),
                 levels = c("Nord", "Süd", "Ost", "West"))

levels(region)     # "Nord" "Süd" "Ost" "West"
attributes(region) # levels + class
```

Kategoriale Variablen sind i.d.R. als **Faktoren** oder **Zeichenvektoren** gespeichert.

#### Stufenreihenfolge ändern (forcats)

```{r}
# Nach einer numerischen Variable sortieren (aufsteigend)
df$partei <- forcats::fct_reorder(df$partei, df$stimmenanteil)

# Nach zunehmender Häufigkeit sortieren (gut für Balkendiagramme)
df$partei <- forcats::fct_infreq(df$partei)

# Reihenfolge umkehren
df$partei <- forcats::fct_rev(df$partei)

# Tipp: fct_reorder2() für Liniendiagramme —
# passt Linien an die Legendenreihenfolge an
df$partei <- forcats::fct_reorder2(df$partei, df$jahr, df$stimmenanteil)
```

#### Faktorstufen selbst ändern

```{r}
# fct_recode(): Syntax ähnlich rename()
# Nicht explizit geänderte Stufen bleiben unverändert.
# Mit fct_recode() lassen sich auch Stufen zusammenlegen.
df$partei <- forcats::fct_recode(df$partei,
  "CDU/CSU" = "CDU",
  "CDU/CSU" = "CSU",     # CSU wird mit CDU zusammengelegt
  "Sonstige" = "FW",
  "Sonstige" = "SSW"
)
```

---



# Daten importieren

## CSV mit readr

```{r}
df <- readr::read_csv(
  here::here("data", "meine_daten.csv"),
  comment  = "#",    # Zeilen mit # am Anfang überspringen
  # skip   = 6,      # alternativ: n Headerzeilen überspringen
  col_names = TRUE,  # FALSE → R vergibt X1 bis Xn
  na        = "."    # falls fehlende Werte mit "." dargestellt sind
)
```


### Parsen

readr versucht den Typ automatisch zu erkennen — aber manchmal muss man nachhelfen, z.B. bei europäischen Zahlenformaten ("1.234,56") oder speziellen NA-Darstellungen ("-"). Parse-Funktionen konvertieren einen Zeichenvektor (character) in einen anderen Datentyp. Parsen = aus einem String einen typisierten Wert machen.  


```{r}
readr::parse_integer(c("1", "2", "3")) # "1" → 1L
readr::parse_integer(c("1", "-", "3"), na = "-")  # "-" → NA
readr::parse_double("3.14") # "3.14" → 3.14
readr::parse_number("1.234,56",
  locale = readr::locale(grouping_mark = "."))     # europäisches Format
readr::parse_logical(c("TRUE", "FALSE", "true")) 
readr::parse_character("München")
readr::parse_factor(c("Nord", "Süd"), levels = c("Nord", "Süd", "Ost"))
readr::parse_date("2025-09-26")
readr::parse_time("14:30:00")
readr::parse_datetime("2025-09-26T14:30:00")

# Parsing-Fehler lassen sich mit `problems()` abrufen.
x <- readr::parse_integer(c("1", "abc", "3"))
readr::problems(x)
```

---

# Datentransformation mit dplyr

```{r}
library(dplyr)

# Die fünf Kernverben (+ group_by / ungroup)
df %>%
  dplyr::filter(stimmenanteil > 5) %>%          # Zeilen filtern
  dplyr::arrange(desc(stimmenanteil)) %>%        # sortieren (absteigend)
  dplyr::select(wahlkreis, partei, stimmenanteil) %>% # Spalten auswählen
  dplyr::mutate(anteil_log = log(stimmenanteil)) %>%  # neue Variable
  dplyr::summarize(mean_anteil = mean(stimmenanteil, na.rm = TRUE))

# Gruppenweise Anwendung mit group_by + ungroup
df %>%
  dplyr::group_by(partei) %>%
  dplyr::summarize(
    n            = dplyr::n(),
    mean_anteil  = mean(stimmenanteil, na.rm = TRUE),
    sum_mandate  = sum(mandate, na.rm = TRUE)
  ) %>%
  dplyr::ungroup()
```


---


# Fehlende Werte (NA)

> *„Implizite Missings sind die Abwesenheit von Anwesenheit, explizite Missings die Anwesenheit von Abwesenheit."*

- `NA` = „not available"
- **Implizite Missings**: Abwesenheit von Anwesenheit (Zeile fehlt ganz)
- **Explizite Missings**: Anwesenheit von Abwesenheit (Zelle enthält `NA`)
- NAs sind „ansteckend": fast jede Operation auf einem NA gibt NA zurück
- In aggregierenden Funktionen: `na.rm = TRUE` — schließt NAs aus, ohne zu viele auszuschließen

```{r}
# Prüfen
is.na(x)                   # logischer Vektor
sum(is.na(df$einkommen))   # Anzahl NAs
mean(is.na(df$einkommen))  # Anteil NAs

#  NAs bei einer spezifischen Berechnung ignorieren
mean(df$einkommen, na.rm = TRUE) 

# NAs dauerhaft ausschließen mit filter()...
df %>% 
  dplyr::filter(!is.na(einkommen_je_ew_2021))

# ...oder mit drop_na() aus tidyr
df %>% 
  tidyr::drop_na(einkommen_je_ew_2021, alo_quote_insgesamt)

```



# Explorative Datenanalyse (EDA)

EDA ist ein iterativer Prozess: Fragen stellen → Daten transformieren, visualisieren, modellieren → neue Erkenntnisse gewinnen → neue Fragen stellen.

> *„Lieber eine ungefähre Antwort auf die richtige Frage, als eine genaue Antwort auf die falsche."* — John Tukey

> *„There are no routine statistical questions, only questionable statistical routines."* — Sir David Cox

EDA-Fragen kreisen immer um **Variation** einer einzelnen Variable oder **Co-Variation** zweier Variablen.

| Variablentyp               | Rechnen                                          | Visualisierung                                        |
|----------------------------|--------------------------------------------------|-------------------------------------------------------|
| Kategorial                 | Häufigkeitszählungen mit `table()` oder `count()` | Balkendiagramm                                       |
| Metrisch / kontinuierlich  | Kennwerte (mean, sd, ...)                        | Histogramm oder Häufigkeitspolygon; Boxplot                |

## Variation einer kategorialen Variable

```{r}
# Häufigkeitstabelle
df %>%
  dplyr::group_by(bundesland) %>%
  dplyr::summarize(
    n        = dplyr::n(),
    n_valid  = sum(!is.na(bundesland)),
    n_miss   = sum(is.na(bundesland))
  ) %>%
  dplyr::mutate(
    anteil_pct    = n / sum(n) * 100,
    kumuliert_pct = cumsum(anteil_pct)
  )

# Balkendiagramm
barplot(table(df$bundesland),
        las  = 2,
        main = "Fälle pro Bundesland")
```

## Variation einer kontinuierlichen Variable

**Lagemaße**

```{r}
mean(x, na.rm = TRUE)    # Arithmetisches Mittel
median(x, na.rm = TRUE)  # Median

# Modus: kein eingebauter Befehl
names(sort(table(x), decreasing = TRUE))[1]
```

**Streuungsmaße**

```{r}
sd(x, na.rm = TRUE)    # Standardabweichung
IQR(x, na.rm = TRUE)   # Interquartilsabstand
mad(x, na.rm = TRUE)   # Median Absolute Deviation
```

**Extremwerte und Quantile**

```{r}
min(x, na.rm = TRUE)
max(x, na.rm = TRUE)
range(x, na.rm = TRUE)
quantile(x, probs = 0.25)
quantile(x, probs = c(.25, .75))
```

**Positionsmaße**

```{r}
dplyr::first(x)
dplyr::last(x)
dplyr::nth(x, 3)
```

**Visualisierung: Boxplot**

Der Boxplot fasst die wichtigsten Kennwerte grafisch zusammen: Median (Linie), IQR (Box), Whisker (1.5 × IQR), Ausreißer (Punkte).

```{r}
boxplot(df$einkommen_je_ew_2021,
        main = "Einkommensverteilung",
        ylab = "Euro pro EW")

# Gruppiert nach kategorialer Variable
boxplot(einkommen_je_ew_2021 ~ bundesland,
        data = df,
        las  = 2,
        main = "Einkommen nach Bundesland",
        ylab = "Euro pro EW")
```

**Visualisierung: Histogramm**

```{r}
hist(df$einkommen_je_ew_2021,
     main = "Einkommensverteilung",
     xlab = "Euro pro EW")
```



## Co-Variation (zwei Variablen)

**Kontinuierlich × kategorial:**

- Häufigkeitspolygon: Verteilung einer kontinuierlichen Variable, untergliedert nach einer kategorialen Variable
- Wenn Gruppen sehr unterschiedlich groß sind → Verteilungsunterschiede schlecht erkennbar → **standardisieren mit Dichte** (`y = ..density..`)

```{r}
# Häufigkeitspolygon nach Gruppe (Base R)
plot(density(df$einkommen[df$ost == 1]),
     col  = "steelblue",
     main = "Einkommensverteilung Ost vs. West",
     xlab = "Einkommen")
lines(density(df$einkommen[df$ost == 0]), col = "tomato")
legend("topright",
       legend = c("Ost", "West"),
       col    = c("steelblue", "tomato"),
       lty    = 1)
```

**Zwei kategoriale Variablen:**

- `geom_count()` als bildliche Darstellung einer Kreuztabelle (Punktgröße = Häufigkeit)

```{r}
table(df$partei, df$geschlecht)  # Kreuztabelle
```

**Zwei kontinuierliche Variablen:**

- Streudiagramm / Scatterplot: `plot()` (Base R) oder `geom_point()` + `alpha`
- Bei Overplotting: `geom_bin2d()` oder `geom_hex()` (aus `hexbin`)

```{r}
# Scatterplot mit transparenten Punkten
plot(df$einkommen_je_ew_2021,
     df$alo_quote_insgesamt,
     xlab = "Einkommen je EW",
     ylab = "Arbeitslosenquote",
     pch  = 19,
     col  = rgb(0, 0, 1, 0.3))  # alpha über rgb()
```

# ERGÄNTZEN UM DIE GGPLOT DARSTELLUNGEN!

